臺灣高等法院民事判決
109年度上易字第893號
上  訴  人  陳婕妤  



被上訴人    連如婷  

訴訟代理人  蔡炳松  
上列當事人間請求侵權行為損害賠償事件，上訴人對於中華民國
109年1月8日臺灣士林地方法院108年度附民字第375號第一審判
決提起上訴，經本院刑事庭裁定移送前來（109年度附民上字第1
9號），本院於109年9月29日言詞辯論終結，判決如下：
    主      文
上訴駁回。
原判決主文第一項應更正為「被告應給付原告新臺幣壹萬伍仟元
，及自民國一百零八年八月十日起至清償日止，按週年利率百分
之五計算之利息。」。
第二審訴訟費用由上訴人負擔。
    事實及理由
一、被上訴人主張：上訴人因貪圖真實姓名年籍不詳、自稱「林
    欣如」之人所應允給予之每出租1個帳戶，以10日為1期，每
    期可獲取新臺幣（下同）1萬元之報酬，竟於民國（下同）1
    08年3月4日下午6時許，依「林欣如」之指示，將其所有之
    華南商業銀行帳號000000000000號帳戶（下稱華南銀行帳戶
    ）、元大商業銀行帳號00000000000000號帳戶（下稱元大銀
    行帳戶）、聯邦商業銀行帳號000000000000號帳戶（下稱聯
    邦銀行帳戶）之提款卡密碼均變更為「000000」後，在位於
    臺北市南港區之統一超商香城門市內，將該些帳戶之提款卡
    及存摺，以「交貨便」方式（上載「賣家董泳翔、買家周國
    華」），寄送至指定之統一超商門市，而交付予真實姓名年
    籍不詳之人，容任上開帳戶作為詐欺他人之不法人頭帳戶使
    用，而以此方式幫助詐欺集團成員從事詐欺取財之不法行為
    。嗣其上開3個銀行帳戶之存摺、提款卡由不詳詐欺集團取
    得後，該詐欺集團所屬成員即意圖為自己不法所有，基於詐
    欺取財之犯意，於108年3月12日晚上7時17分許前某時，盜
    用「蕭鈞源」臉書帳號，佯以刊登銷售Iphone行動電話之訊
    息，伊閱覽該訊息後，即加入該訊息所留賣家之LINE帳號
　　，以LINE與該詐欺集團成員討論交易Iphone行動電話之事宜
　　，伊誤信對方確有販賣Iphone行動電話之真意，陷於錯誤，
    而於同日12日晚上7時39分許，在伊位於臺北市○○區○○路0號
    4樓之住處，依對方指示，以網路銀行轉帳15,000元至上訴
    人之前開華南銀行帳戶內，使伊受有15,000元之損害，爰依
    法求為命上訴人應給付被上訴人15,000元，及自刑事附帶民
    事訴訟起訴狀繕本送達之翌日起至清償日止，按週年利率5％
    計算利息；並願供擔保請准宣告假執行（原審判命上訴人應
    給付被上訴人15,000元，及自108年8月9日起至清償日止，
    按週年利率5％計算利息，上訴人聲明不服，提起上訴）。並
    答辯聲明：上訴駁回。
二、上訴人則以：伊前開3個銀行帳戶是被騙走的，伊不知道自
    稱「林欣如」之人跟伊拿走的上開3個銀行帳戶會拿來作詐
    騙使用，伊並未詐騙被上訴人，應由詐騙的人負賠償責任。
    又伊因罹患思覺失調症，不成立民法第184條第1項之侵權行
    為云云，資為抗辯。並上訴聲明：㈠原判決廢棄。㈡被上訴人
    在第一審之訴及假執行之聲請均駁回。
三、查，上訴人之上開華南銀行帳戶、元大銀行帳戶及聯邦銀行
    帳戶之存摺、提款卡原係上訴人所申辦及持有，上訴人因貪
    圖真實姓名年籍不詳、自稱「林欣如」之人所應允給予之每
    出租1個帳戶，以10日為1期，每期可獲取1萬元之報酬，乃
    於108年3月4日下午6時許，依「林欣如」之指示，將其上開
    3個帳戶之提款卡密碼均變更為「116688」後，將其3個帳戶
    之存摺、提款卡，以交貨便寄送方式（上載「賣家董泳翔、
    買家周國華」），寄至統一超商某門市予不詳之人收受，於
    被上訴人匯入款項前，其前開華南銀行帳戶、元大銀行帳戶
　　、聯邦銀行帳戶內各僅餘存款52元、26元、25元等事實，為
    上訴人於臺灣士林地方檢察署（下稱士林地檢署）108年度
    偵字第7835號、偵字第10077號詐欺案件之警詢及偵訊時所
    自承（見偵7835卷第7頁至第8頁、第11頁至第12頁、第18頁
    至第19頁、第22頁至第23頁、第27頁、第243頁至第245頁，
    偵10077卷第13頁至第15頁），並有上訴人上開華南銀行帳
    戶、元大銀行帳戶、聯邦銀行帳戶之客戶基本資料、客戶往
    來交易明細、存摺存款明細表、聯邦銀行業務管理部108年9
    月17日聯業管（集）字第10810353535號調閱資料回覆函附
    卷可稽〔見偵7835卷第179頁至第183頁、第187頁至第190頁
　　、第195頁至第213頁，臺灣士林地方法院108年度易字第545
    號卷（下稱易545卷）第25頁〕。另被上訴人遭詐欺集團成員
    以前述之手段詐欺，陷於錯誤，而將15,000元匯至上訴人之
    上開華南銀行帳戶內，且於款項匯入後，旋遭詐欺集團成員
    以提款卡提領一空等事實，亦據被上訴人於士林地檢署10
　　8年度偵字第7835號詐欺案件警詢時指證述明確（見偵7835
    卷第91頁至第92頁），復有被上訴人提出之臉書、LINE訊息
    截圖、網路銀行交易明細（見偵7835卷第107頁至第117頁）
　　，及受理刑事案件報案三聯單、受理各類案件紀錄表、內政
    部警政署反詐騙諮詢專線紀錄表、受理詐騙帳戶通報警示簡
    便格示表、金融機構協助受詐騙民眾通知疑似警示帳戶通報
    單（見偵7835卷第95頁至第105頁）在卷可按。是前開事實
    堪信為真實可採。
四、按金融帳戶為個人之理財工具，而政府開放金融業申請設立
    後，金融機構大量增加，一般民眾皆可以存入最低開戶金額
    之方式自由申請開設金融帳戶，並無任何特殊之限制，因此
    一般人申請存款帳戶極為容易而便利，且得同時在不同金融
    機構申請多數存款帳戶使用，並無使用他人帳戶之必要，此
    為一般日常生活所熟知之常識，故除非有特殊或違法之目的
    ，並藉此躲避警方追緝，一般正常使用之存款帳戶，並無向
    他人借用、承租或購買帳戶存簿及提款卡之必要。再者，金
    融帳戶係個人資金流通之交易工具，事關帳戶申請人個人之
    財產權益，進出款項亦將影響其個人社會信用評價；而金融
    帳戶與提款卡、密碼結合，尤具專屬性，若落入不明人士，
    更極易被利用為取贓之犯罪工具，是以金融帳戶具有強烈之
    屬人性及隱私性，應以本人使用為原則，衡諸常理，若非與
    本人有密切關係或特殊信賴關係，實無任意供他人使用之理
    ，縱有交付個人帳戶供他人使用之特殊情形，亦必會先行瞭
    解他人使用帳戶之目的始行提供，並儘速要求返還。邇來詐
    欺集團經常利用大量取得之他人存款帳戶，以隱匿其財產犯
    罪之不法行徑，規避執法人員之查緝，並掩飾、確保因自己
    犯罪所得之財物，類此在社會上層出不窮之案件，亦經坊間
    書報雜誌、影音媒體多所報導及再三披露而為眾所周知之情
    事，是以避免此等專屬性甚高之物品被不明人士利用為犯罪
    工具，此乃一般生活所應有之認識。本件上訴人寄交上開3
    個銀行帳戶之存摺、提款卡予真實姓名年籍不詳之人時，已
    年滿46歲，且其自陳學歷為大學畢業，申辦上開3個銀行帳
    戶都是因為工作薪資轉帳，其中1個工作是家樂福，案發時
    伊在加油站工作，之前曾在餐廳打工等語（見偵7835卷第24
    3頁至第245頁，易545卷第92頁），而依其處理變更前開3個
    銀行帳戶密碼及辦理寄送方式，足認其交付前開3個銀行帳
    戶予他人時，確具備一定智識程度及社會經驗，應知悉妥為
    管理個人金融帳戶，並謹慎保管存摺、提款卡及密碼以防阻
    他人任意使用之重要性，其對他人承租金融帳戶，可能被利
    用充作與財產犯罪有關之工具，應有所認知及警覺。次按幫
    助犯之成立，以行為人主觀上認識被幫助者正欲從事不法行
    為，而其行為足以幫助他人實現構成要件者，即具有幫助故
    意；是若對於他人可能以其所交付之帳戶，進行詐欺取財已
    預見其發生，而其發生並不違反其本意，則自應負相關之責
    任。又詐欺集團成員為獲取他人金融帳戶，所運用之說詞、
    手段不一，即便直接出價向他人購買金融帳戶資料使用，衡
    情通常亦不會對提供金融帳戶之人承認將利用該金融帳戶資
    料作為詐騙他人之工具，否則提供帳戶之人明知他人要以自
    己身分資料從事詐騙他人不法行為，自己極可能遭受刑事訴
    追處罰，豈有為眼前小利而交付金融帳戶之理，是以無論不
    法詐欺人士直接價購或藉工作、辦理貸款等名目吸引他人提
    供金融帳戶，差別僅在於係提供現實之對價或將來之利益吸
    引他人交付金融帳戶，惟該等行為係以預擬之不實說詞，利
    用他人僥倖心理巧取帳戶資料之本質並無不同。是以，金融
    帳戶提供者是否涉及幫助詐欺不法行為，應以其主觀上是否
    預見該金融帳戶資料有被作為詐欺使用，而仍輕率交付他人
    ，就個案具體情節為斷，而非謂只要認定詐欺集團成員是以
    工作、貸款等其他名目騙取金融帳戶，該提供金融帳戶之人
    即非不法。經查：
　㈠上訴人於前揭詐欺案件警詢時稱：伊於108年3月1日在臉書看
    到1位「周小冷」之女子刊登之3天內領現，只需要人手即可
    之求職廣告，就加入對方的LINE詢問對方工作內容，對方在
    LINE的名稱為「林欣如」，帳號為「0000000」，對方說他
    們是一家博奕公司，公司名稱為真人賭博遊戲城，專門跟人
    家租帳戶，伊的工作內容只需要租用帳戶，對方說1個帳戶1
    0天領1 次1期薪水，1期薪水為1萬元，對方收到提款卡與存
    摺後，會在5日內匯3萬元給伊，最晚12日以前等語（見偵78
    35卷第8頁、第18頁、第27頁）；復於士林地院審理時供稱
    ：當時「林欣如」說他們公司是合法賭博「真人撲克電玩」
    ，需要向別人租帳戶，對方有用LINE傳空白合約書給伊
　　，叫伊簽回去給他，但伊不知道要寄去哪裡，故並未簽回去
　　，對方沒有告知伊公司的名稱，只有給伊1個網址，伊點進
    去有看到有人在賭博的影象，伊只有「林欣如」的LINE，沒
    有見過對方，「林欣如」並未說她在公司是何職位，亦未提
    過「董泳翔」、「周國華」等語（見易545卷第91頁至第92
    頁）。則上訴人於未確定對方所述公司名稱、地址、聯絡方
    式之情況下，貿然聽從未曾謀面、毫不相識之人要求，變更
    其上開帳戶之提款卡密碼，再將具私密性、專屬性之前開帳
    戶存摺及提款卡，寄交予對方，且寄件人非以其本人名義，
    而寄送時並記載與其本人或所稱「林欣如」、「周小冷」毫
    無關連之「賣家董泳翔、買家周國華」，顯見其有明顯避免
    遭發現真實身分之情。再者，依前開「林欣如」所提出承租
    帳戶之條件即每提供1個帳戶，以10日為1期，1期即可獲利1
    萬元，此種在未提供任何勞務之情況下，即可獲得遠遠超過
    一般民眾每月工作所可獲得之平均薪資，顯與一般工作之內
    容及報酬有所不同，核與常情有違。參以上訴人於前開詐欺
    案件偵訊時陳稱：伊當時有在加油站工作，每天都很累，每
    月薪資21,000元至24,000元，工作時間是從上午7點到下午3
    點或從上午9點到下午5點等語（見偵7835卷第245頁），與
    其本案出租帳戶所付出之勞力與所可獲得之報酬，顯有極大
    之落差，其對於如此違反常理之情事，僅憑對方片面之詞即
    率予相信，任意將其上開3個銀行帳戶交予身分不詳之人，
    顯係為貪圖獲取高額報酬，而將上開3個銀行帳戶提供予毫
    不相識之人使用，自有容任他人以其交付之帳戶供作不法使
    用之意，堪認其主觀上存有幫助詐欺取財之不確定故意。另
    上訴人於上開詐欺案件警詢時自承：伊有一直問「林欣怡」
    他們是否是詐欺集團公司，對方說不是，如果伊沒有收到錢
    可以去報遺失，就不會有損失等語（見偵7835卷第20頁）；
    又於偵訊時供稱：對方跟伊說不是詐欺集團，如果是詐欺集
    團就去掛失就好，伊不會有損失，因為伊帳戶內都沒有錢，
    且沒有在使用，故伊沒有損失；伊當時並不確定對方所言是
    否屬實，就是試試看，因為伊沒有損失等語（見偵7835卷第
    245頁）；復於士林地院審理時供承：伊在寄出帳戶前，有
    問對方是否係詐欺集團，對方說不是，如果對方騙伊的話，
    伊可以去掛失就沒有損失，當時伊是因為覺得很奇怪，怎麼
    會有這麼好的事，將帳戶交給對方就可以賺錢，故這樣問對
    方等語（見易545卷第92頁）。顯見上訴人於寄出前開帳戶
    前，確已就「林欣如」所言、對方取得其帳戶後可能會將之
    作為詐欺使用等節產生疑慮，然因上訴人認為其前開3個銀
    行帳戶內存款甚少，自己並無損失之虞，為取得報酬，即罔
    顧其他潛在被害人遭不法集團持其帳戶實行財產犯罪因而損
    失財物之高度風險，猶依對方指示更改提款卡密碼，並將前
    開帳戶之存摺、提款卡寄交對方使用，使上開詐欺集團取得
    後得以充分自由使用上揭帳戶，亦得作為不法犯罪之人取得
    犯罪所得之用。則上訴人主觀上應可預見其前揭帳戶交付他
    人後，可能淪為幫助他人遂行詐欺犯罪藉以領取被害人轉帳
    匯入款項使用之工具，且縱然如此，亦猶容任本案詐欺取財
    犯罪結果之可能發生，亦即其主觀上具幫助他人實行詐欺取
    財犯罪亦不違背其本意之不確定故意，至為明確。是上訴人
    辯稱伊前開3個銀行帳戶是被騙走的，伊不知道自稱「林欣
    如」之人跟伊拿走的上開3個銀行帳戶會拿來作詐騙使用，
    伊並未詐騙被上訴人云云，尚無可採。
　㈡上訴人另辯稱伊當時意識不是很清楚云云。查，依上訴人之
    臺北榮民總醫院就醫之診斷證明書及病歷等資料所示（見偵
    7835卷第249頁、第255頁至第327頁，易545卷第103頁），
    上訴人於寄交上開3個銀行帳戶之存摺、提款卡予真實姓名
    年籍不詳之成年人時，雖罹患思覺失調症，而有妄想幻覺，
    欠缺判斷能力之情事，然觀諸前述上訴人於交付上開帳戶予
    對方前，曾懷疑對方可能係詐欺集團並詢問對方，其雖仍懷
    疑對方所述之真實性，然因衡量其帳戶內沒有存款，其不會
    有損失，故決定試試看而將上開帳戶寄交對方，且上訴人曾
    有上述工作經歷，知悉工作與相應酬勞之對等關係，更明知
    其交付帳戶可能會有不合常情之豐厚報酬對價。綜上各節以
    觀，均足見上訴人對於向其承租帳戶之「林欣如」可能係詐
    欺集團成員，其提供之金融帳戶可能淪為詐欺集團犯罪使用
    一節已有所預見，但於權衡利弊得失後仍決定提供其帳戶予
    對方，主觀上應係有判斷是非之能力。是上訴人此部分所辯
　　，亦無可採。
五、再按「因故意或過失，不法侵害他人之權利者，負損害賠償
    責任。故意以背於善良風俗之方法，加損害於他人者亦同。
　　」、「數人共同不法侵害他人之權利者，連帶負損害賠償責
    任；不能知其中孰為加害者 亦同。造意人或幫助人，視為
    共同行為人。」民法第184條第1項、第185條分別定有明文
　　。又按民事上之共同侵權行為與刑事上之共同正犯，其構成
    要件並不完全相同，共同侵權行為人間不以有意思聯絡為必
    要，若行為關連共同，亦足成立共同侵權行為。又民法第18
　　5條第2項所謂視為共同行為人之幫助人，係指以積極的或消
    極的行為，對實施侵權行為人予以助力，促成其侵權行為之
    實施者而言（最高法院101年度台抗字第493號民事裁同意旨
　　同此見解）。查，本件上訴人提供其上開華南銀行帳戶之存
    摺、提款卡予詐欺集團成員，幫助詐欺集團成員詐騙被上訴
    人之財物，使被上訴人受有15,000元之損害，依前開規定及
    說明，上訴人自應對被上訴人所受損害負賠償之責。是被上
    訴人請求上訴人賠償15,000元，洵屬有據；上訴人辯稱應由
    詐騙的人負賠償責任云云，委無可採。
六、綜上所述，被上訴人依侵權行為損害賠償法律關係，請求上
    訴人給付15,000元，及自刑事附帶民事起訴狀繕本送達之翌
    日即108年8月10日〔繕本於108年7月30日寄存送達臺北市政
    府警察局南港分局南港派出所（見原審審附民卷第47頁之送
    達證書），經10日生送達效力，故送達之翌日應為108年8月
    10日，原審誤算為108年8月9日，應予更正〕起至清償日止
　　，按週年利率5％計算之利息，自屬正當，應予准許。從而
　　，原審為上訴人敗訴之判決，並依職權宣告假執行，及依上
    訴人聲請為供擔保免為假執行之諭知，核無不合。上訴意旨
    指摘原判決不當，求予廢棄改判，為無理由，應駁回上訴。
七、本件事證已臻明確，兩造其餘之攻擊或防禦方法及所用之證
    據，經本院斟酌後，認為均不足以影響本判決之結果，爰不
    逐一論列，附此敘明。
八、據上論結，本件上訴為無理由，依民事訴訟法第449條第1項
　　、第78條，判決如主文。
中　　華　　民　　國　　109 　年　　10　　月　　27　　日
                  民事第十庭    
                        審判長法  官   黃嘉烈
                              法  官   張文毓
                              法  官   高明德
正本係照原本作成。
不得上訴。
中　　華　　民　　國　　109 　年　　10　　月　　27　　日

                              書記官   郭彥琪